臺灣高等法院民事判決　　　　　　　　　 92年度上字第304號
上　訴　人　戊○○
訴訟代理人　陳淑芬　律師
　　　　　　陳繼民　律師
複　代理人　林正忠　律師
上　訴　人　甲○○
　　　　　　庚○○
兼 上 二人
訴訟代理人　己○○
　　　　　　丁○○
上　訴　人　辛○○
　　　　　　丙○○
兼 上 一人
訴訟代理人　乙○○
被　上訴人　台北縣新店市公所
法定代理人　曾正和
訴訟代理人　劉厲生　律師
複　代理人　郭芳宜　律師
上列當事人間返還無權占有房屋等事件，上訴人對於中華民國92
年1 月30日臺灣臺北地方法院91年度重訴字第1609號第一審判決
提起上訴，被上訴人並為訴之追加，本院於94年9 月13日言詞辯
論終結，判決如下：
    主  文
原判決關於命(一)上訴人戊○○、甲○○、庚○○、丁○○應返還
不當得利之金額超過新台幣肆拾陸萬參仟捌佰陸拾肆元部分；(二)
上訴人己○○、甲○○、庚○○應返還不當得利之金額超過新台
幣壹拾陸萬貳仟柒佰參拾柒元部分；及各該部分假執行之宣告，
暨訴訟費用（除確定部分外）之裁判均廢棄。
上開廢棄部分，被上訴人在第一審之訴及假執行之聲請均駁回。
其餘上訴駁回。
第一審（除確定部分外）、第二審訴訟費用由上訴人戊○○、甲
○○、庚○○、丁○○負擔百分之五十七，上訴人己○○、甲○
○、庚○○負擔百分之二十一，上訴人辛○○負擔百分之九，上
訴人乙○○、丙○○負擔百分之六，餘由被上訴人負擔。
原判決第三項於上訴人辛○○以新台幣參拾陸萬壹仟柒佰玖拾肆
元為被上訴人預供擔保，得免為假執行。
原判決第四項於上訴人乙○○、丙○○以新台幣貳拾肆萬陸仟參
佰玖拾玖元為被上訴人預供擔保，得免為假執行。
    事實及理由
一、按在第二審為訴之變更或追加，非經他造同意，不得為之，
    但民事訴訟法第255條第1項第2款至第6款情形，不在此限；
    又請求之基礎事實同一者，縱於訴狀送達後，原告仍得將原
    訴變更或追加他訴，無須得被告同意，此觀民事訴訟法第44
    6條第1項及第255條第1項第2款規定自明。 查被上訴人即原
    告在原審主張上訴人無權占用其管理之台北縣新店市○○路
    232號、232-1號、232-2號房屋（整編前門牌為新店路204號
    ，下分別稱系爭232號、232-1號、232-2號房屋， 合稱系爭
    房屋）及其坐落新店市○○段130、129、北宜段365、366地
    號土地（下稱系爭土地，合稱系爭房地），請求上訴人應返
    還系爭房地及給付相當於租金之不當得利，嗣因上訴人辯稱
    系爭房屋係伊等所修建，屬伊等所有，原有房屋已滅失不存
    在，被上訴人不得請求遷讓系爭房屋云云，被上訴人基於同
    一基礎事實，於本院追加備位聲明(一)原判決關於命上訴人遷
    讓房屋部分廢棄。(二)上開廢棄部分，上訴人戊○○應將附圖
    (乙)所示D、F、G部分房屋，上訴人己○○應將附圖(乙)所示C部
    分房屋、上訴人辛○○應將附圖(乙)所示B部分房屋、 上訴人
    乙○○、丙○○應將附圖(乙)所示A部分房屋拆除。 (三)上訴人
    其餘上訴駁回。依上開規定，無須得上訴人戊○○、己○○
    、辛○○、乙○○、丙○○同意，應予准許。又被上訴人於
    93年7月22日具狀撤回對劉珍堂上訴部分之訴訟 （本院卷(三)
    115頁），核無不合，亦應准許。 又上訴人己○○經合法通
    知，未於言詞辯論期日到場， 核無民事訴訟法第386條各款
    所列事由，爰依被上訴人聲請，由其一造辯論而為判決，合
    先敘明。
二、被上訴人起訴主張：系爭房地為新店市所有（原為國有，42
    年4月9日撥交予新店市，56年1 月13日辦妥所有權移轉登記
    ），被上訴人為管理人。訴外人國民革命軍遺族學校（下稱
    遺族學校）曾於53年7月1日起向被上訴人承租系爭房地，惟
    租期已於58年6 月30日屆滿，詎上訴人戊○○、甲○○、庚
    ○○、丁○○、劉珍堂（已撤回） 竟無權占用系爭232號房
    屋如附圖(甲)所示A、B部分， 上訴人戊○○並在A部分上方以
    鋼架搭建2樓鐵皮屋； 上訴人己○○、甲○○、庚○○無權
    占用系爭232號房屋如附圖(甲)所示C部分，上訴人己○○、甲
    ○○並在附圖(甲)所示C、D、E部分以鋼架搭建2樓鐵皮屋；上
    訴人辛○○無權占用系爭232-1號房屋如附圖(甲)所示E部分；
    上訴人乙○○、丙○○無權占用系爭232-2號房屋如附圖 (甲)
    所示D部分， 爰依無權占用及不當得利之法律關係，求為命
    (一)上訴人戊○○應將系爭232號房屋如附圖(甲)所示A部分上方
    以鋼架鐵皮造之第2層房屋拆除， 與劉珍堂及上訴人甲○○
    、庚○○、丁○○自附圖(甲)所示A、B部分房屋遷出，連同所
    占基地及新台幣（下同）84萬4,800元返還被上訴人，並自9
    1年1月1日起至遷讓房屋之日止，按年給付被上訴人17萬6,0
    00元。(二)上訴人己○○、甲○○應將系爭232號、232-1號、
    232-2號房屋如附圖(甲)所示C、D、E部分上方以鋼架鐵皮造之
    第2層房屋拆除，與上訴人庚○○自附圖(甲)所示C部分房屋遷
    出，連同所占基地及29萬6,375元返還被上訴人，並自91年1
    月1日起至遷讓房屋之日止，按年給付被上訴人13萬6,400元
    。(三)上訴人辛○○應自系爭232-1號房屋如附圖(甲)所示E部分
    房屋遷出，連同所占基地返還被上訴人，並自91年1月1日起
    至遷讓房屋之日止，按年給付被上訴人3萬3,500元。(四)上訴
    人丙○○、乙○○應自系爭232-2號房屋如附圖(甲)所示D部分
    房屋遷出，連同所占基地返還被上訴人，並自91年1月1日起
    至遷讓房屋之日止，按年給付被上訴人2萬2,400元（原審判
    命(一)上訴人戊○○應將系爭232號房屋如附圖(甲)所示A部分上
    方以鋼架鐵皮造之第2層房屋拆除， 並與劉珍堂、上訴人甲
    ○○、庚○○、丁○○自附圖(甲)所示A、B部分房屋遷出，連
    同所占基地及67萬5,840元返還被上訴人， 並自91年1月1日
    起至遷讓房屋之日止，按年給付被上訴人14萬825元。 (二)上
    訴人己○○、 甲○○應將系爭232號、232-1號、232-2號房
    屋如附圖(甲)所示C、D、E部分上方以鋼架鐵皮造之第2層房屋
    拆除，並與上訴人庚○○自如附圖(甲) 所示C部分房屋遷出，
    連同所占基地及23萬7,106元返還被上訴人， 並自91年1月1
    日起至遷讓房屋之日止，按年給付被上訴人5萬1,332元。(三)
    上訴人辛○○應自系爭232-1號房屋如附圖(甲)所示E部分房屋
    遷出，連同所占基地返還被上訴人，並自92年1月1日起至遷
    讓房屋之日止，按年給付被上訴人2萬6,794元。(四)上訴人丙
    ○○、乙○○應將自系爭232-2號房屋如附圖(甲)所示D部分房
    屋遷出，連同所占基地返還被上訴人，並自91年7月1日起至
    遷讓房屋之日止，按年給付被上訴人1萬7,920元，並駁回被
    上訴人其餘之訴。被上訴人就其敗訴部分未據聲明不服，已
    告確定。上訴人就其等敗訴部分不服提起上訴），並答辯先
    位聲明：上訴駁回。備位聲明：(一)原判決關於命上訴人遷讓
    房屋部分廢棄。(二)上開廢棄部分，上訴人戊○○應將附圖(乙)
    所示D、F、G部分房屋，上訴人己○○應將附圖(乙)所示C部分
    房屋、上訴人辛○○應將附圖(乙)所示B部分房屋、 上訴人乙
    ○○、丙○○應將附圖(乙)所示A部分房屋拆除。 (三)上訴人其
    餘上訴駁回。
三、上訴人戊○○、己○○、丁○○、甲○○、庚○○則以：上
    訴人戊○○、己○○、丁○○之被繼承人劉珍浦（於73年10
    月21日死亡）係遺族學校之工友，大陸淪陷後隨該校遷台，
    政府為救助、安置大陸來台同胞，提供系爭房地供遺族學校
    員工及眷屬居住，劉珍浦係於38年8 月29日獲准借用系爭房
    地居住及設籍，上訴人戊○○、己○○、丁○○均在此址出
    生，居住迄今，上訴人甲○○、庚○○分別為上訴人己○○
    之妻、女，亦居住此址。被上訴人之前手就系爭房地有管理
    使用權，而被上訴人係於56年1 月13日始取得系爭房地之所
    有權，較劉珍浦獲准借用系爭房地之時間為晚，自應繼受其
    前手之權利義務，且被上訴人亦默示同意劉珍浦及上訴人戊
    ○○、己○○、丁○○、甲○○、庚○○繼續使用系爭房地
    ；另遺族學校與被上訴人間就系爭房地有不定期限租賃關係
    ，被上訴人未曾依法終止該租賃關係，上訴人戊○○、己○
    ○、丁○○、甲○○、庚○○於劉珍浦死亡後，繼續居住系
    爭房地應非無權占有，更無不當得利；況劉珍浦及上訴人戊
    ○○、己○○、丁○○、甲○○、庚○○自38年間起即和平
    繼續占有系爭房地迄今，已因時效取得地上權，就系爭土地
    得為占有、使用及收益，亦非無權占有。又系爭房屋係日據
    時代興建之老舊房舍，早已不堪使用，隨時有崩塌之危險，
    在85年間拓寬新店路時，因拆除部分房屋做為道路，致原房
    屋結構嚴重受損，被上訴人除默許上訴人修建成今日之現況
    外，並通知領取補償金，無疑承認上訴人有合法居住系爭房
    地之權利，且系爭房屋係上訴人所修建，屬上訴人所有，被
    上訴人不得請求上訴人遷讓系爭房屋。又被上訴人按系爭土
    地申報地價年息百分之八計算相當於租金之不當得利金額過
    高，應依行政院函示依土地申報地價年息百分之五計算為適
    當；另被上訴人就超過5 年部分之相當於租金之不當得利請
    求權已罹於民法第126條有關租金給付之5年短期時效規定等
    語，資為抗辯，並上訴聲明：(一)原判決不利於上訴人戊○○
    、己○○、丁○○、甲○○、庚○○部分廢棄。(二)上開廢棄
    部分，被上訴人在第一審之訴及假執行之聲請均駁回。(三)上
    訴人戊○○願供擔保請准宣告免為假執行。
四、上訴人辛○○、乙○○、丙○○則以：上訴人辛○○、乙○
    ○係分別於73年、69年間，各以20萬元、25萬元自前手即訴
    外人趙少陽、王振松受讓其等與遺族學校間之合法使用借貸
    關係，在遺族學校未終止各該使用借貸關係及被上訴人終止
    不定期租賃關係前，上訴人辛○○、乙○○、丙○○（上訴
    人乙○○、丙○○為父女關係）占有使用系爭232-1號、232
    -2號房地應非無權占有。又上訴人辛○○、乙○○曾於85年
    間將系爭232-1、232-2號房屋修建為鋼骨結構，已非昔日日
    式木造房屋，系爭232-1、232-2號房屋屬上訴人辛○○、乙
    ○○所有，被上訴人亦不得請求上訴人辛○○、乙○○、丙
    ○○遷讓。上訴人辛○○、乙○○、丙○○已依被上訴人要
    求，繳納91年以前之使用賠償金等語，資為抗辯，並上訴聲
    明：(一)原判決不利於上訴人辛○○、乙○○、丙○○部分廢
    棄。(二)上開廢棄部分，被上訴人在第一審之訴及假執行之聲
    請均駁回。(三)願供擔保請准宣告免為假執行。
五、被上訴人主張系爭房地為新店市所有（原為國有，42年4月9
    日撥交予新店市，56年1 月13日辦妥所有權移轉登記），伊
    為管理人；上訴人戊○○、甲○○、庚○○、丁○○占用系
    爭232號房屋如附圖(甲)所示A、B部分，上訴人戊○○並在A部
    分上方以鋼架搭建第2層鐵皮屋； 上訴人己○○、甲○○、
    庚○○占用系爭232號房屋如附圖(甲)所示C部分，上訴人己○
    ○、甲○○並在附圖(甲)所示C、D、E部分上方以鋼架搭建第2
    層鐵皮屋； 上訴人辛○○占用系爭232-1號房屋如附圖(甲)所
    示E部分；上訴人乙○○、丙○○占用系爭232-2號房屋如附
    圖(甲) 所示D部分之事實，業據其提出土地、建物登記謄本、
    門牌整編證明及戶籍謄本為證（原審卷12-22頁）， 並經原
    審及本院分別會同臺北縣新店地政事務所派員至現場勘驗屬
    實，製有勘驗筆錄及複丈成果圖可稽（原審卷104-106、109
    頁、本院卷(二)6-9、136頁），且為上訴人所不爭執，自堪信
    為真實。
六、被上訴人另主張上訴人無權占用系爭房地等語，雖為上訴人
    所否認，並以前開情詞置辯。惟查：
  (一)按借用人應於契約所定期限屆滿時返還借用物，未定期限者
    ，應於依借貸之目的使用完畢時返還之，民法第470條第1項
    前段定有明文；又因任職關係獲准配住宿舍，其性質為使用
    借貸，目的在使任職者安心盡其職責，是倘借用人喪失其與
    所屬機關之任職關係，當然應認依借貸之目的，已使用完畢
    ，配住機關自得請求返還，故公務員因任職關係配住宿舍，
    於任職中死亡時，既喪失其與所屬機關之任職關係，依借貸
    目的應認已使用完畢，使用借貸契約因而消滅，此與一般使
    用借貸契約，借用人死亡時，貸與人僅得終止契約之情形尚
    有不同（最高法院91年台上字第1926號判例要旨參照）。查
    上訴人戊○○、己○○、丁○○之父劉珍浦係於38年8 月29
    日以遺族學校傳達上士（工友） 身分遷入系爭232號房地居
    住，並經遺族學校教務主任黎離塵保證上開設籍之事實無誤
    等情，有上訴人戊○○提出之戶籍登記申請書及保證書可證
    （本院卷(三)74-76頁）， 被上訴人對之亦不爭執，堪認劉珍
    浦與遺族學校間自38年8 月29日起因配住宿舍而成立使用借
    貸契約。 劉珍浦就系爭232號房地固有合法之使用借貸權利
    ，且設籍早於新店市登記為所有之時間，然不論劉珍浦係因
    離職或係於任職中之73年10月21日死亡，依上開說明，劉珍
    浦因任職而配住系爭232 號房地之借貸目的應認已使用完畢
    ，使用借貸契約最遲於73年10月21日即已消滅，此與一般使
    用借貸契約，借用人死亡時，貸與人僅得終止契約之情形尚
    有不同，自無從由其繼承人繼承，是劉珍浦就系爭232 號房
    地縱有合法之使用借貸權利亦早已消滅，上訴人戊○○、己
    ○○、丁○○並無法繼承該權利而合法占有系爭232 號房地
    。又按使用借貸並無民法第425條規定之適用 （最高法院59
    年台上字第2490號判例要旨參照），上訴人戊○○、己○○
    、丁○○、甲○○、庚○○雖辯稱被上訴人係因撥增及分割
    而取得系爭房地所有權，之後又允許伊等居住數十年，被上
    訴人確有承受劉珍浦與遺族學校間之使用借貸關係，在被上
    訴人未合法終止該使用借貸關係前，伊等得繼續占用系爭房
    地云云，並不足採。
  (二)依被上訴人提出之「台灣省台北縣新店鎮公所公有建築物租
    約」記載：承租人為遺族學校，租賃標的物為系爭房屋，租
    賃期間自53年7月1日至54年6月30日止，為期1年，期滿雙方
    同意繼續者，應再訂立新契約等語（原審卷207頁）， 及遺
    族學校58年5月15日515號函影本記載：系爭房屋自57年7 月
    至58年6月止期滿，租金共計2萬1,676元， 期滿不再租用等
    語（原審卷123頁）， 足見遺族學校與被上訴人間就系爭房
    屋於53年7月1日起至58年6 月30日止有租賃關係存在，然遺
    族學校已於58年5 月15日以上開函文向被上訴人表示終止租
    賃契約，依該租約第7 條約定，終止租約時，承租人即遺族
    學校應照建物及其各項設施之原狀交還，且上開函文後面有
    被上訴人之承辦人員所擬意見：「擬同意終止合約收回房屋
    ，該房屋現住戶應由該校設法遷移」等字，可見系爭房地原
    係由遺族學校向被上訴人定期租賃後，遺族學校再配住予劉
    珍浦等該校之教職員及學生，並於58年6 月30日因租期屆至
    而終止該租賃契約，是系爭房地之租賃契約係存於遺族學校
    與被上訴人間，而非存於劉珍浦等教職員及學生與被上訴人
    間，且該租賃契約已於58年6 月30日因租期屆滿經遺族學校
    與被上訴人合意終止而消滅，上訴人戊○○、己○○、丁○
    ○、甲○○、庚○○辯稱劉珍浦或遺族學校與被上訴人間就
    系爭房地有不定期租賃關係，被上訴人未曾依法終止該租賃
    關係云云，殊不足採。上訴人戊○○雖另辯稱該租賃契約係
    由遺族學校以租用辦事處之名義代表教職員生與被上訴人訂
    立，以避免教職員生逐一與被上訴人訂立租賃契約之繁雜云
    云，然未舉證以實其說，亦不可採。
  (三)上訴人戊○○、己○○、丁○○、甲○○、庚○○雖又辯稱
    劉珍浦自38年間起即和平繼續占有系爭房地，伊等已因時效
    取得系爭土地之地上權及系爭房地所有權，就系爭房地得為
    占有、使用及收益，非無權占有云云，惟查系爭房地無論在
    56年1 月13日前為國有，或之後為新店市所有，均係已登記
    之不動產， 核與民法第769條、第770條及第772條規定得請
    求登記為所有人者，係以所有之意思，和平繼續占有他人未
    登記之不動產要件不符，劉珍浦及上訴人戊○○、己○○、
    丁○○、甲○○、庚○○自無法因長期占用而取得他人已登
    記之不動產之所有權，且渠等所占用之系爭房屋係被上訴人
    所有，自亦無從因占用該房屋而取得坐落基地之地上權，是
    上訴人戊○○、己○○、丁○○、甲○○、庚○○上開抗辯
    ，亦不可採。
  (四)上訴人雖又辯稱被上訴人於85年間拓寬新店路時，因拆除部
    分房屋做為道路，致原房屋結構受損，被上訴人除默許伊等
    修建外，並通知領取補償金，無疑承認伊等有合法居住系爭
    房地之權利云云，惟查被上訴人於85年間拓寬新店路時，因
    拆除部分房屋做為道路，致原房屋結構受損，雖默許上訴人
    修建成今日之現況及通知領取補償金，惟此係基於公共安全
    所為之措施及損失補償之處分，核與被上訴人是否同意租賃
    或借貸予上訴人使用無關，尚不得因被上訴人曾從旁指導上
    訴人修建房屋，即認被上訴人默許或承認上訴人合法占有系
    爭房地，是上訴人上開所辯，亦不足採。
  (五)又查上訴人辛○○、乙○○之前手即趙少陽、王振松當初係
    以遺族學校學生、職員身分獲遺族學校配住系爭232-1、232
    -2號房地，為上訴人辛○○、乙○○所不爭執，依上開(一)說
    明，趙少陽、王振松因學生、職員身分而與遺族學校成立之
    使用借貸關係，於渠等喪失各該身分時，當然應認依借貸之
    目的已使用完畢，各該使用借貸契約因而消滅，且該遺族學
    校早已不存在，趙少陽、王振松與遺族學校間早已無使用借
    貸關係，自亦無從將各該使用借貸關係轉讓予上訴人辛○○
    之父及上訴人乙○○，上訴人辛○○、乙○○自不得對被上
    訴人主張就系爭232-1、232-2號房地有使用借貸關係。又遺
    族學校與被上訴人間之租賃契約早於58年6 月30日即終止，
    已如上述，上訴人辛○○、乙○○自亦無從受讓任何租賃關
    係。另被上訴人固分別於83年11月3日以83北縣店工字第519
    98號函及85年10月4日以85北縣店工字第51995號函通知上訴
    人辛○○領取補償費，有該函及公庫專戶存款支票可稽（原
    審卷170-172頁）， 惟依該函記載係發放新店路工程用地公
    地上建物及複估增加或徵收地上物補償費，係新店路拓寬造
    成個人損失之補償，尚不得因此逕認被上訴人承認上訴人辛
    ○○為合法占有。上訴人辛○○、乙○○、丙○○雖又辯稱
    伊等依被上訴人要求按期繳納使用賠償金，應屬有權占有云
    云，惟依被上訴人提出之89年1月31日89年北縣店財字第411
    9號函記載：「台端無權占用本市所有坐落新店市○○段130
    地號土地， 應依民法第179條不當得利給付占用期間之使用
    補償金」等語，及使用賠償金繳款書記載：「上列使用補償
    金係依民法不當得利規定請求交付，不屬租金性質，不構成
    租賃關係」等語（原審卷168、188、194-198頁）， 足見被
    上訴人係以不當得利之法律關係，請求上訴人辛○○、丙○
    ○給付無權占有期間之使用賠償金，並非承認上訴人辛○○
    、丙○○就上開房地有合法占用權源，是上訴人辛○○、乙
    ○○、丙○○上開所辯，亦非可採。
  (六)上訴人雖又辯稱系爭房屋原係日據時代興建之老舊房舍，早
    已不堪使用，隨時有崩塌危險，85年間因拓寬新店路，拆除
    部分房屋做為道路，致原房屋結構受損，伊等將之修建為新
    磚造建物，系爭房屋已非原日式木造房屋，應屬伊等所有，
    被上訴人不得請求遷讓云云，惟依上訴人辛○○陳稱伊等為
    避免房屋於拓寬新店路拆除時整間倒塌，在拆除前就請人先
    將屋頂及屋內架鋼骨支撐，整修費用由幾家住戶按使用比例
    分擔，如此拆除時剩下之房屋才不致整間倒塌，當時被上訴
    人有要求伊等不可將系爭房屋全部拆除重建，但同意可整修
    等語（本院卷(四)216頁），及台北市建築師公會93年2月25日
    93(十三)鑑字第193號鑑定報告書謂系爭房屋從外觀、 建材和結
    構研判，除附圖(乙)所示A、B、C（即附圖(甲)所示D、E、C位置
    ）屋頂與部分外牆還保留原有構造外，其餘大部分結構皆已
    整修變更等語（外放），可見系爭房屋並非上訴人於85年間
    將原房屋拆除後重建或因原房屋已倒塌不具遮風蔽雨效用後
    才修建之新建物，上訴人仍保留原房屋之既有構造加以整修
    而已，該整修部分已與原房屋第1、2層 （按第2層即如附圖
    (甲)所示A部分上方及C、D、E部分上方之鋼架鐵皮屋係上訴人
    戊○○及上訴人己○○、甲○○於85年前所分別增建，為兩
    造所不爭執）分別附合而成為一體，即成為原房屋第1、2層
    之重要成分，依民法第811條規定，系爭房屋第1層仍屬被上
    訴人所有，第2 層仍屬上訴人戊○○及上訴人己○○、甲○
    ○所有，是上訴人上開所辯，亦不足採。
 (七) 綜上所述，上訴人並不能證明其等有何占用系爭房地之正當
    權源，則被上訴人主張上訴人係無權占用，應屬可採。
七、按無法律上原因而受利益，致他人受損害者，應返還其利益
    ，民法第179條定有明文。 又無權占有他人房地，可獲得相
    當於租金之利益，為社會通常之觀念（最高法院61年台上字
    第1695號判例參照）。查上訴人無權占有被上訴人管理之系
    爭房地，自可獲得相當於租金之利益，致被上訴人受有損害
    ，被上訴人自得請求上訴人返還因無權占有系爭房地相當於
    租金之利益。又依土地法第97條第1項規定： 「城市地方房
    屋之租金，以不超過土地及其建築物申報總價額年息百分之
    十為限」。本院斟酌系爭房地位於新店路與文中路交接處，
    新店路上商店林立並有市○○○○路對面有新店捷運總站，
    交通便利，生活機能良好，附近又有碧潭風景區、碧潭吊橋
    ，亦有商機，且系爭232號房屋有車庫、經營麵店等，系爭2
    32-1號房屋經營花店，系爭232-2 號房屋經營冷飲店等情，
    有勘驗筆錄、現場照片及地圖可證（原審卷65、66、104-10
    6頁）， 認被上訴人主張按系爭土地申報價額年息百分之八
    計算相當於租金之不當利益，核屬適當。上訴人雖辯稱依行
    政院函示，國有出租基地之租金一律依照土地申報地價年息
    百分之五計收租金云云，惟查行政院上開函示係指國有基地
    於合法出租時之租金計收標準，於本件上訴人係無權占用系
    爭土地之情形，並無援引適用之餘地，是上訴人上開抗辯，
    尚不可採。又按無法律上之原因而獲得相當於租金之利益，
    致他人受損害時，如該他人之返還利益請求權已逾租金短期
    消滅時效之期間，對於相當於已罹消滅時效之租金之利益，
    不得依不當得利之法則，請求返還（最高法院49年台上字第
    17 30號判例、65年度第5次民庭庭推總會決議參照），是上
    訴人抗辯被上訴人就相當於租金損害之不當得利請求權，應
    適用民法第126條有關租金給付之5年短期時效規定，被上訴
    人就超過5 年部分之不當得利請求權已罹於時效等語，應屬
    可採。是依上開標準計算：
  (一)上訴人戊○○、甲○○、庚○○、丁○○部分：查上訴人戊
    ○○、甲○○、庚○○、丁○○無權占用如附圖(甲)所示A、B
    部分面積分別為13.969、50.031平方公尺，共64平方公尺（
    被上訴人僅以碧潭段130地號土地面積計算，北宜段365、36
    6號部分84年至90年不請求），碧潭段130地號土地83年7月
    之公告地價為每平方公尺2萬1,000元、86年7月之公告地價
    為每平方公尺2萬5,000元（按依平均地權條例施行細則第21
    條規定，公有土地以各該宗土地之公告地價為申報地價，惟
    原審就申報地價之金額誤以公告地價之百分之八十計算，因
    被上訴人就此計算方式並未聲明不服，本院仍以此方式計算
    ），上訴人戊○○、甲○○、庚○○、丁○○自86年6 月18
    日起（按被上訴人係於91年6 月18日提起本件訴訟，自此日
    回溯5年計算，逾5年部分已罹於時效）至86年6 月30日止相
    當於租金之不當得利金額為3,064元 （21,000元X80%64平方
    公尺X8/100X13/365年=3,064元， 元以下四捨五入，下同）
    ，自86年7月1日起至90年12月31日止相當於租金之不當得利
    金額為46萬800元（25,000元X80%X64平方公尺X8/100X4.5年
    =460,800元）， 自86年6月18日起至90年12月31日止合計為
    46萬3,864元。 另上訴人戊○○、甲○○、庚○○、丁○○
    無權占用北宜段365、366 地號土地部分面積分別為3.281、
    4.45平方公尺，上開土地89年7 月之申報地價分別為每平方
    公尺2萬7,500元、1萬5,750元，碧潭段130地號土地89年7月
    之申報地價為每平方公尺2萬5,000元，故上訴人戊○○、甲
    ○○、庚○○、丁○○自91年1月1日起每年相當於租金之不
    當得利金額為14萬825元【｛ (25,000元X64平方公尺）+ （
    27,500元X3.281平方公尺）+（15,750元X4.45平方公尺)｝X
    8/100=140,825元】。
  (二)上訴人己○○、甲○○、庚○○部分：上訴人己○○、甲○
    ○、庚○○無權占用如附圖(甲)所示Ｃ部分，面積分別為碧潭
    段130地號22.14平方公尺、碧潭段129地號0.313平方公尺、
    北宜段365地號2.921平方公尺（被上訴人僅以碧潭段129、1
    30號土地面積計算，北宜段365、366號部分84年至90年不請
    求），上訴人己○○、甲○○、庚○○自86年6月18日起至
    86年6月30日止相當於租金之不當得利金額為1,075元（21,0
    00元X80%X(22.14+0.313)平方公尺X8/100X13/365年=1,075
    元），自86年7月1日起至90年12月31日止相當於租金之不當
    得利金額為16萬1,662元（25,000元X80%X22.453平方公尺X8
    /100X4.5年=161,662元），自86年6 月18日起至90年12月31
    日止相當於租金之不當得利金額合計為16萬2,737元。 另上
    訴人己○○、甲○○、庚○○自91年1月1日起每年相當於租
    金之不當得利金額為5萬1,332元【｛ ( 25,000元X22.453平
    方公尺）+（27,500元X2.921平方公尺）｝)X 8/100=51,332
    元】。
  (三)上訴人辛○○部分：上訴人辛○○無權占用如附圖(甲)所示Ｅ
    部分面積分別為碧潭段130地號11.535平方公尺、碧潭段129
    地號1.862平方公尺， 因上訴人辛○○已繳納至91年12月止
    之不當得利使用補償金，有使用補償金繳款書可憑，且為被
    上訴人所不爭執，故其應給付被上訴人相當於租金之不當得
    利金額應自92年1月1日起算，其每年相當於租金之不當得利
    金額為2萬6,794元（25,000元X(11.535+ 1.862)平方公尺X8
    /100=26,794元）。
  (四)上訴人乙○○、丙○○部分：上訴人乙○○、丙○○無權占
    用如附圖(甲) 所示D部分面積分別為碧潭段130地號1.489平方
    公尺、碧潭段129地號4.578平方公尺、北宜段365地號 2.63
    平方公尺，因上訴人丙○○已繳納至91年6 月止之不當得利
    使用補償金，有使用補償金繳款書可憑，且為被上訴人所不
    爭執，故其等應給付被上訴人相當於租金之不當得利金額應
    自91年7月1日起算，其等每年相當於租金之不當得利為1萬7
    ,920 元【｛25,000元X(1.489+4.578)平方公尺+（27,500元
    X2.63平方公尺）｝X8/100=17,920元】。
八、綜上所述，被上訴人本於所有權及不當得利之法律關係，請
    求(一)上訴人戊○○應將系爭232號房屋如附圖(甲)所示A部分上
    方以鋼架鐵皮造之第2層房屋拆除， 並與上訴人甲○○、庚
    ○○、丁○○自附圖(甲)所示A、B部分房屋遷出，連同所占基
    地及46萬3,864元返還被上訴人， 並自91年1月1日起至遷讓
    房屋之日止，按年給付被上訴人14萬825元； (二)上訴人己○
    ○、甲○○應將系爭232號、232-1號、232-2 號房屋如附圖
    (甲)所示C、D、E部分上方以鋼架鐵皮造之第2層房屋拆除，並
    與上訴人庚○○自如附圖(甲)所示C部分房屋遷出， 連同所占
    基地及16萬2,737元返還被上訴人， 並自91年1月1日起至遷
    讓房屋之日止，按年給付被上訴人5萬1,332元；(三)上訴人辛
    ○○應自系爭232-1號房屋如附圖(甲)所示E部分房屋遷出，連
    同所占基地返還被上訴人，並自92年1月1日起至遷讓房屋之
    日止，按年給付被上訴人2萬6,794元；(四)上訴人乙○○、丙
    ○○應將自系爭232-2號房屋如附圖(甲)所示D部分房屋遷出，
    連同所占基地返還被上訴人，並自91年7月1日起至遷讓房屋
    之日止，按年給付被上訴人1萬7,920元部分，均屬應予准許
    ；至超過上開部分被上訴人之請求，即屬不應准許。原審就
    上訴人戊○○、甲○○、庚○○、丁○○及上訴人己○○、
    甲○○、庚○○應返還不當得利之金額 （自86年6月18日起
    90年12月31日止） 分別判命其等應給付超過46萬3,864元及
    16萬2,737元部分，自有未合， 其等上訴論旨指摘原判決此
    部分為不當，求予廢棄改判，為有理由。原審就上開應予准
    許部分，所為上訴人敗訴之判決，核無違誤，上訴人上訴論
    旨指摘原判決此部分為不當，求予廢棄改判，為無理由，應
    予駁回。又上訴人辛○○、乙○○、丙○○分別陳明願供擔
    保請准宣告免為假執行，核無不合，爰分別酌定相當擔保金
    額准許之。另被上訴人之先位請求既有理由，其備位請求即
    無從再予審究，併此敘明。
九、兩造其餘之攻擊或防禦方法及未經援用之證據，經本院斟酌
    後，認為均不足以影響本判決之結果，自無逐一詳予論駁之
    必要，併此敘明。
十、據上論結，本件上訴為一部有理由、一部無理由，依民事訴
    訟法第450條、第449條第1項、第79條、第85條第1項前段、
    第463條、第385條第1項前段、第392條，判決如主文。
中　　華　　民　　國　　94　　年　　9　　月　　27 　　日
                  民事第十四庭審判長法  官　劉靜嫻
                                    法  官　陳昆煇
                                    法  官　陳駿璧
正本係照原本作成。
如不服本判決，應於收受送達後20日內向本院提出上訴書狀，其
未表明上訴理由者，應於提出上訴後20日內向本院補提理由書狀
（均須按他造當事人之人數附繕本）上訴時應提出委任律師或具
有律師資格之人之委任狀；委任有律師資格者，另應附具律師資
格證書及釋明委任人與受任人有 民事訴訟法第466條之1第1項但
書或第2 項（詳附註）所定關係之釋明文書影本。
中　　華　　民　　國　　94　　年　　9 　　月　　28　　日
　　　　　　　　　　　　　　　　　　書記官　黃　愛
附註：
民事訴訟法第466條之1（第1項、第2項）：
對於第二審判決上訴，上訴人應委任律師為訴訟代理人。但上訴
人或其他法定代理人具有律師資格者，不在此限。
上訴人之配偶、三親等內之血親、二親等內之姻親，或上訴人為
法人、中央或地方機關時，其所屬專任人員具有律師資格並經法
院認為適當者，亦得為第三審訴訟代理人。
